【裁判字號】    98,重訴,36
【裁判日期】    980522
【裁判案由】    確認抵押權不存在等
【裁判全文】
臺灣桃園地方法院民事判決              98年度重訴字第36號
原      告  丙○○
訴訟代理人  蕭萬龍律師
            陳志律師
            張百欣律師
被      告  乙○○
            甲○○
上列當事人間確認抵押權不存在等事件，本院於民國98年4 月24
日言詞辯論終結，判決如下：
    主      文
被告乙○○、甲○○於民國九十七年二月二十二日就如附表編號
一所示不動產所為擔保債權額新台幣參佰萬元、就如附表編號二
所示不動產所為擔保債權額新台幣伍佰萬元之抵押權設定行為應
予撤銷。
被告甲○○應將前項抵押權設定登記予以塗銷。
訴訟費用由被告負擔。
    事實及理由
壹、程序方面：
    按原告於判決確定前，得撤回訴之全部或一部；但被告已為
    本案之言詞辯論者，應得其同意。民事訴訟法第262 條第1
    項定有明文。查本件原告起訴時，以乙○○、丁○○、甲○○3 人為被告，並聲明：(一)確認被告乙○○就如附表所示之
    不動產為被告甲○○所設定之抵押權不存在；(二)確認如附表
    所示抵押權所擔保被告甲○○對被告乙○○、丁○○之借款
    債權不存在；(三)被告甲○○應將如附表所示之抵押權登記予
    以塗銷。嗣於民國98年3 月31日原告具狀將上開聲明分為先
    位、備位聲明，並以先位聲明為：(一)確認如附表所示抵押權
    所擔保被告甲○○對被告乙○○、丁○○於97年2 月1 日所
    立金錢借貸契約之借款債權不存在；(二)被告甲○○應將如附
    表所示之抵押權登記予以塗銷；備位聲明為：(一)被告乙○○
    、被告甲○○就如附表所示抵押權設定行為應予撤銷；(二)被
    告甲○○應將如附表所示之抵押權登記予以塗銷（見卷第12
    7 頁以下）。嗣原告於本院98年4 月24日言詞辯論期日則當
    庭撤回前開先位聲明及對丁○○之起訴（見卷第156 頁）。
    經核，原告前揭第一次聲明之變更，即將原起訴聲明分開改
    列為先位、備位聲明（即起訴時聲明之第2 項、第3 項改列
    為先位聲明，起訴時聲明之第1 項、第3 項改列為備位聲明
    ），實質上並無撤回任何部分之訴，至於原告於本院98 年4
    月24日言詞辯論期日當庭撤回前開先位聲明及對丁○○之起
    訴，則經丁○○及被告乙○○、甲○○當庭表示同意，揆諸
    前揭法文，應予准許。
貳、實體方面：
一、原告起訴主張：
  (一)緣原告與被告乙○○為兄妹，訴外人丁○○為被告乙○○之
    配偶，而被告甲○○則為訴外人丁○○之母。如附表所示之
    不動產為被告乙○○所有。被告乙○○、訴外人丁○○因向
    原告借款，故由被告乙○○、訴外人丁○○於96年10月22日
    共同簽發免除作成拒絕證書、內載金額為新台幣（下同）67
    0 萬元之本票1 紙予原告，然經原告屢次向渠等提示催討，
    均拒不返還。原告乃向鈞院聲請本票裁定，經鈞院於96年1
    1 月6 日以96年度票字第10269 號裁定准予強制執行，該裁
    定並於96年11月23日確定。另原告就此同一債權另對被告乙○○、訴外人楊永綸提起清償借款之訴，經台灣台北地方法
    院於97年11月13日以97年度重訴字第46號判決被告乙○○及
    訴外人楊永綸應給付原告659 萬元、32萬9,500 元及滯納金
    、利息等，該判決並於97年12月26日確定在案。是原告確係
    被告乙○○之債權人。
  (二)原告於97年2 月15日持上開本票裁定向鈞院聲請對被告乙○○之財產為強制執行，並於同年月20日聲請對訴外人丁○○
    之存款為追加執行，經鈞院以97年司執字第9300號受理強制
    執行。詎料，被告乙○○及訴外人丁○○之存款債權及薪資
    債權均無法執行，且被告乙○○所有如附表編號1 、2 所示
    之不動產竟於97年2 月22日登記被告乙○○、訴外人丁○○
    為債務人設定抵押權予被告甲○○以分別擔保債權額300 萬
    元、500 萬元（下稱系爭抵押權設定）。然被告答辯時已自
    承渠等間早於97年2 月1 日前即陸續借款超過800 萬元，於
    借款後始起意為系爭抵押權設定，亦即於系爭抵押權設定之
    際，並無同時成立之債權存在。而按債務人以其所有之不動
    產設定抵押權，同時向他人借貸款項，其設定抵押權之行為
    ，固屬有償行為，若先有債權之存在而於事後為之設定抵押
    權者，如無對價關係，即屬無償行為。倘有害及債權，則債
    權人自得依民法第244 條第1 項之規定以撤銷之，此有最高
    法院51年台上字第3528號判例可資參照。是以，本件被告乙○○、甲○○於系爭抵押權設定並無對價關係，僅有先前存
    在之債權，當屬無償行為，原告為被告乙○○之債權人，爰
    依民法第244 條第1 項之行使撤銷權，並依同條第4 項規定
    請求被告甲○○塗銷系爭抵押權設定以回復原狀。並聲明如
    主文第1 項、第2 項所示。
二、被告則以：被告乙○○、訴外人丁○○於95年4 月初起因與
    朋友開藥妝店而陸續向被告甲○○及親友借款，迄至97年2
    月1 日時，渠等向被告甲○○所借款項早已超出800 萬元，
    為擔保該借款之清償，被告乃為系爭抵押權設定，法理上為
    新債清償舊債，於系爭抵押權設定當下已確定抵押債務係真
    實存在，故系爭抵押權設定係有金錢之對價關係，且於系爭
    抵押權設定後，被告間陸續還有借款，並非無償行為。並聲
    明：原告之訴駁回。
三、原告主張被告乙○○於97年2 月22日就其所有如附表編號1
    、2 所示之不動產為抵押權設定登記，登記內容為：被告乙○○、訴外人丁○○為債務人，擔保渠等對被告甲○○於97
    年2 月1 日成立金錢借貸契約發生之300 萬元、500 萬元之
    債務，而桃園縣中壢地政事務所、平鎮地政事務所辦理上開
    設定登記之收文案號分別為97年壢登字第080860號、97年平
    資字第26600 號；又原告於97年2 月15日持本票裁定向本院
    聲請強制執行，被告乙○○、丁○○除如附表所示之不動產
    外，別無其他可供執行之標的等情，為被告所不爭執，並有
    原告提出如附表所示之土地及建物登記謄本及異動索引、本
    院96年度票字第10269 號本票裁定及確定證明、97年度司執
    字第9300號扣押薪資債權陳報或聲明異議狀、華南商業銀行
    忠興分行函文（見卷第81-95 、16-22 頁），且經本院向桃
    園縣中壢地政事務所、平鎮地政事務所調取上開抵押權申請
    設定資料在卷可稽（見卷第62-68 、51-57 頁），足堪認定
    。又原告主張被告乙○○於96年間向原告借款未償，原告除
    聲請上開本票裁定外，另對被告乙○○、訴外人楊永綸提起
    清償債務之訴，經台灣台北地方法院以97年度重訴字第46號
    判決認定被告乙○○、訴外人楊永綸應給付原告659 萬元、
    32 萬9,500元及滯納金、利息確定等情，有上開確定判決在
    卷可憑（見卷第162-169 頁），據此，原告確為被告乙○○
    之債權人一節，亦堪認定。是本件爭點厥為：系爭抵押權設
    定為無償行為抑或有償行為？原告得否請求撤銷系爭抵押權
    設定行為並請求塗銷登記？
四、按債務人所為之無償行為，有害及債權者，債權人得聲請法
    院撤銷之。債務人所為之有償行為，於行為時明知有損害於
    債權人之權利者，以受益人於受益時亦知其情事者為限，債
    權人得聲請法院撤銷之。債務人之行為非以財產為標的，或
    僅有害於以給付特定物為標的之債權者，不適用前2 項之規
    定。債權人依第1 項或第2 項之規定聲請法院撤銷時，得並
    聲請命受益人或轉得人回復原狀。但轉得人於轉得時不知有
    撤銷原因者，不在此限。民法第244 條定有明文。又債權人
    依民法第244 條規定，撤銷債務人所為之有償或無償行為者
    ，祇須具備下列之條件，即：(一)為債務人所為之法律行為；
    (二)其法律行為有害於債權人；(三)其法律行為係以財產權為目
    的；(四)如為有償之法律行為；債務人於行為時，明知其行為
    有害於債權人，受益人於受益時，亦明知其事情。次按，民
    法第244 條規定所謂債務人害及債權之無償行為，係指因債
    務人之行為，致債權不能獲得滿足；換言之，因債務人之行
    為而致積極的減少財產，或消極的增加債務，因而使債權陷
    於清償不能或因難或遲延之狀態。再按，債務人以其所有之
    不動產設定抵押權，同時向他人借貸款項，其設定抵押權之
    行為，固屬有償行為，若先有債權之存在而於事後為之設定
    抵押權者，如無對價關係，即屬無償行為。倘有害及債權，
    則債權人自得依民法第244 條第1 項之規定以撤銷之，此有
    最高法院51年台上字第3528號判例意旨可資參照。經查：
  (一)被告乙○○、甲○○、訴外人丁○○於本院98年4 月24日言
    詞辯論期日依職權訊問當事人（按：訊問時丁○○之地位仍
    為本件被告），渠等一致陳稱：乙○○、丁○○因開立連鎖
    藥妝店，於95年間起即陸續向甲○○借貸款項以為周轉，金
    額經會算後早已超過800 萬元，迄至97年1 月間，因先前詐
    騙渠等之詐騙集團成員被抓，原詐騙集團承諾會負責代為對
    甲○○還款之希望落空，為保障被告甲○○之債權，始為系
    爭抵押權設定等語（見卷第147-155 頁）。據此，足見被告
    乙○○、甲○○於系爭抵押權設定前之借款時，並無系爭抵
    押權設定之合意，而係於債權存在以後，為保障被告甲○○
    之債權始事後為系爭抵押權設定，揆諸前揭判例意旨，應認
    系爭抵押權之設定屬無償行為。至被告雖抗辯於系爭抵押權
    設定後尚有借款，故系爭抵押權設定非無償行為云云；惟本
    件所為設定係屬普通抵押權，其權利性質係擔保於設定當時
    已確定成立、固定數額之債權，此與最高限額抵押係在一定
    金額限度內，擔保現在已發生及將來可能發生之特定債權不
    同，故系爭抵押權自無法擔保被告於設定後又發生之其他債
    權，被告以系爭抵押權設定後仍有陸續借款抗辯該設定係有
    償行為，洵屬無據。
  (二)原告既為被告乙○○之債權人，被告乙○○除如附表所示之
    不動產外，又別無其他財產可供執行等情，業已認定如前，
    則被告乙○○所為系爭抵押權設定之行為，自屬以財產權為
    目的而有害於原告債權之無償行為。從而，原告依民法第24
    4 條第1 項、第4 項規定訴請被告撤銷系爭抵押權設定，並
    請求被告甲○○塗銷系爭抵押權設定以回復原狀，為有理由
    ，應予准許。
五、綜上所述，原告為被告乙○○之債權人，被告間所為系爭抵
    押權之設定，屬無償行為，且已害及原告債權之實現。從而
    ，原告依民法第244 條第1 項、第4 項規定，請求判決撤銷
    被告間系爭抵押權設定行為，並訴請被告甲○○將系爭抵押
    權設定登記予以塗銷，為有理由，應予准許。
據上論結，原告之訴為有理由，依民事訴訟法第78條、第85 條
第1 項前段，判決如主文。
中    華    民    國    98    年    5   月    22      日
                        民事第一庭    法  官  陳雪玉
如對本判決上訴，須於判決送達後二十日內向本院提出上訴狀。
上列正本證明與原本無異。
中    華    民    國    98    年    5     月    25    日
                                      書記官  吳瓊英


司法院資訊處製作；財團法人民間司法改革基金會備份。
